臺灣嘉義地方法院民事判決　九十一年度家訴字第六號
　　原　　　告　甲○○
　　被　　　告　丁○○
　　　　　　　　丙○○
　　　　　　　　乙○
右當事人間確認遺囑事件，本院判決如左：
    主      文
原告之訴駁回。
訴訟費用由原告負擔。
    事      實
甲、原告方面：
    一、聲明：求為判決，確認黃戊寅於民國九十年十月十四日所立之如後附件所示
        之口授遺囑為真正。
    二、陳述：
        （一）本件立遺囑人黃戊寅，於民國九十年十月十四日，在嘉義聖瑪爾定醫
              院病塌中，因已無能力書寫文字，又無超過三名以上可為見證之人，
              遂指定陳文彬、陳慶輝二人為見證人並口授如下之遺囑意旨「本人罹
              患疾病未告知其他兄弟係本人意思，請太太甲○○於本人臨終前，再
              通知其他親屬前來。本人全部財產於本人身故後全部歸本人配偶李寶
              雪繼承，期其餘繼承人勿有異議，並協同辦理登記」，由見證人中之
              一人陳文彬將該遺囑意旨，據實作成筆記，並記明中華民國九十年十
              月十四日所立，而與其他見證人陳慶輝同行簽名，為口授遺囑（以下
              簡稱系爭遺囑），有該遺囑可證。
        （二）又按遺產繼承人，除配偶外，依左列順序定之「直系血親卑親屬；
              父母；兄弟姊妹；祖父母」，民法第一千一百三十八條定有明
              文。查立遺囑人黃戊寅於民國九十年十月十五日死亡，其遺產繼承人
              除配偶即原告外，並無第一順位之直系血親卑親屬，亦無第二順位之
              父母，惟有第三順位繼承人之兄弟姊妹黃茂雄（在美國）、丁○○、
              丙○○、黃王鶴等四人，有繼承系統表可證。原告為處理黃戊寅之遺
              囑事宜，乃事先通知黃戊寅之親屬，於九十一年一月五日在原告家召
              開親屬會議，惟除丁○○、丙○○、乙○（黃戊寅之表弟）出席參加
              親屬會議外，其餘親屬賴慶祥（黃戊寅之堂弟），周陳錦玉（黃戊寅
              之表妹）、陳炳煌（黃戊寅之表兄）、陳博雄、陳博文（以上二人均
              係黃戊寅之表弟），雖經原告以雙掛號通知，但均未出席參加開會。
              最後出席參加親屬會議者，只有三人在丙○○家開會，其中丁○○、
              丙○○（以上兩人均係黃戊寅之第三順位遺產繼承人）二人表示不予
              承認系爭遺囑；另一親屬之乙○即以當初黃戊寅之精神狀態作質疑，
              表示無法判斷；最後三人作成決議不予承認等情，亦有九十一年一月
              五日召開之親屬會議紀錄可證。被告等既否認系爭遺囑之真正，原告
              提起本件確認系爭遺囑真正之訴，自有即受確認判決之法律上利益。
              為此，訴請判決如聲明。
    三、證據：提出遺囑一份、親屬會議紀錄一份、戶籍謄本四份、退回信封二份、
        回執七份、繼承系統表一份等件為證。
乙、被告方面：
    一、聲明：求為判決，如主文所示。
    二、陳述：
        （一）系爭遺囑，疑點重重，實難認為是黃戊寅之意思表示，分述如下：
　　　　　　　１、被告之兄黃戊寅於九十年四月發現鼻咽癌，並接受放射治療。九
                  十年五月三日腹部超音波檢查發現肝內腫瘤。於九十年八月十五
                  日到成功大學附設醫院住院接受血管栓塞治療，直至九十年十月
                  十二日，才轉回嘉義市天主教聖馬爾定醫院住院檢查治療。原告
                  於同年月十五日凌晨二十分才通知兄弟趕到醫院，已完全不醒人
                  事。原告當時在場，也未提及有立遺囑之事。則依上情可知，黃
                  戊寅病情已重，惟竟不通知同胞兄弟，卻於同年八月九日和原告
                  公證結婚，是否有自由意志，已有可疑。而黃戊寅於同年十月十
                  二日，自成功大學附設醫院轉回嘉義市聖馬爾定醫院，十五日凌
                  晨二時三十分即去世，足證自成功大學附設醫院轉回時，病情已
                  嚴重，一般肝癌末期都會肝昏迷。原告不通知其同胞兄弟，卻於
                  去世前臨時找律師立遺囑，實有可疑。
              ２、原告稱立遺囑當時無超過三名以上可為見證之人，才立此口授遺
                  囑等語。但被告丙○○為黃戊寅之胞弟，住嘉義市○區○○里○
                  ○○路三十七巷七號，距聖馬爾定醫院約僅二公里，一通知即到
                  ，嘉義市其他親友甚多，既能請律師父子到場立遺囑，如何會無
                  法找到第三人。倘若確是黃戊寅本意不告知其兄弟或親人，何以
                  會在九十年十月十五日零時二十分通知被告丙○○，明顯黃戊寅
                  並無不告知同胞兄弟之意思。
　　　　（二）黃戊寅因肝癌、肝硬化、鼻咽癌而去世，該種病症末期均非常痛苦，
  　　　　　　最後常以藥物使其昏迷，且大部分會有肝昏迷症狀。在九十年十月十
  　　　　　　五日零時三十分許，被告趕到時已無意識，到二時三十分即去世，顯
  　　　　　　然不可能在前一日（即十四日）有意識立遺囑。
    三、證據：提出聖馬爾定醫院診斷證明書一張、丙○○、黃頌舜簽名之借據一張
        、丁○○簽名之借據一張、黃戊寅、黃茂雄簽名之借據兩張等件為證。
丙、本院依職權訊問證人陳文彬、陳慶輝。
    理      由
一、本件原告起訴主張，立遺囑人黃戊寅，於九十年十月十四日，在嘉義聖瑪爾定醫
    院病塌中，因已無能力書寫文字，又無超過三名以上可為見證之人，遂指定陳文
    彬、陳慶輝二人為見證人並口授如下之遺囑意旨「本人罹患疾病未告知其他兄弟
    係本人意思，請太太甲○○於本人臨終前，再通知其他親屬前來。本人全部財產
    於本人身故後全部歸本人配偶甲○○繼承，期其餘繼承人勿有異議，並協同辦理
    登記」，由見證人中之一人陳文彬將該遺囑意旨，據實作成筆記，並記明中華民
    國九十年十月十四日所立，而與其他見證人陳慶輝同行簽名，為系爭遺囑。嗣黃
    戊寅於九十年十月十五日死亡，其遺產繼承人除配偶之原告外，並無第一順位之
    直系血親卑親屬，亦無第二順位之父母，惟有第三順位繼承人之兄弟姊妹黃茂雄
    （在美國）、丁○○、丙○○、黃王鶴等四人，原告乃通知黃戊寅之親屬，於九
    十一年一月五日在原告家召開親屬會議，惟除丁○○、丙○○、乙○（黃戊寅之
    表弟）出席參加親屬會議外，其餘親屬賴慶祥（黃戊寅之堂弟），周陳錦玉（黃
    戊寅之表妹）、陳炳煌（黃戊寅之表兄）、陳博雄、陳博文（以上二人均係黃戊
    寅之表弟），雖經原告以雙掛號通知，但均未出席參加開會。最後出席參加親屬
    會議者，只有三人在丙○○家開會，其中丁○○、丙○○（以上兩人均係黃戊寅
    之第三順位遺產繼承人）二人表示不予承認系爭遺囑；另一親屬之乙○即以當初
    黃戊寅之精神狀態作質疑，表示無法判斷；最後三人作成決議不予承認，則被告
    既否認系爭遺囑之真正，原告提起本件確認系爭遺囑真正之訴，自有即受確認判
    決之法律上利益。為此，訴請判決如聲明。
二、被告則以，被告之兄黃戊寅於九十年四月發現鼻咽癌，並接受放射治療。九十年
    五月三日腹部超音波檢查發現肝內腫瘤。於九十年八月十五日到成功大學附設醫
    院住院接受血管栓塞治療，直至九十年十月十二日，才轉回嘉義市天主教聖馬爾
    定醫院住院檢查治療。原告於同年月十五日凌晨二十分才通知兄弟趕到醫院，已
    完全不醒人事。原告當時在場，也未提及有立遺囑之事。則依上情可知，黃戊寅
    病情已重，惟竟不通知同胞兄弟，卻於同年八月九日和原告公證結婚，是否有自
    由意志，已有可疑。而黃戊寅於同年十月十二日自成功大學附設醫院轉回嘉義市
    聖馬爾定醫院，十五日凌晨二時三十分即去世，足證自成功大學附設醫院轉回時
    病情已嚴重，一般肝癌末期都會肝昏迷。原告不通知其同胞兄弟，卻於去世前臨
    時找律師立遺囑，實有可疑。原告稱立遺囑當時無超過三名以上可為見證之人，
    才立此口授遺囑等語。但被告丙○○為黃戊寅之胞弟，住嘉義市○區○○里○○
    ○路三十七巷七號，距聖馬爾定醫院約僅二公里，一通知即到，嘉義市其他親友
    甚多，既能請律師父子到場立遺囑，如何會無法找到第三人。倘若確是黃戊寅本
    意不告知其兄弟或親人，何以會在九十年十月十五日零時二十分通知被告丙○○
    ，明顯黃戊寅並無不告知同胞兄弟之意思。再者，黃戊寅因肝癌、肝硬化、鼻咽
    癌而去世，該種病症末期均非常痛苦，最後常以藥物使其昏迷，且大部分會有肝
    昏迷症狀。在九十年十月十五日零時三十分許，被告趕到時已無意識，到二時三
    十分即去世，顯然不可能在前一日（即十四日）有意識立遺囑等語，資為辯解。
三、本件原告為黃戊寅之配偶，而黃戊寅則已於九十年十月十五日死亡，被告丁○○
    、丙○○為黃戊寅之兄弟，至於被告乙○則為其表兄弟，嗣黃戊寅死亡後，原告
    曾通知黃戊寅兄弟即被告丁○○、丙○○；黃戊寅之姊即訴外人黃玉鶴；黃戊寅
    之堂弟賴慶祥；黃戊寅之表兄弟姊妹即周陳錦玉、陳炳煌、陳博雄、陳博文、被
    告乙○於九十一年一月五日出席親屬會議，惟僅有被告丁○○、丙○○、乙○三
    人出席，並就原告所提出之系爭遺囑為承認與否之決定，其決議為「不予承認」
    等情，此為兩造所不爭執，復有戶籍謄本、繼承系統表、親屬會議紀錄、雙掛號
    信封及回執等件在卷可按，自堪信為真實。
四、按遺囑人因生命危急或其他特殊情形，不能依其他方式為遺囑者，得由遺囑人指
    定二人以上之見證人，並口授遺囑意旨，由見證人中之一人，將該遺囑意旨，據
    實作成筆記，並記明年、月、日，與其他見證人同行簽名，為口授遺囑，民法第
    一千一百九十五條第一款定有明文。惟口授遺囑為特別方式之遺囑，較普通方式
    之遺囑簡略，係為適應遺囑人有生命危急或特殊情形而設。依前揭法文規定，須
    具備下列要件，缺一不可：
    （一）遺囑人因生命危急或其他特殊情形。
    （二）遺囑人不能依其他方式為遺囑者。
    （三）由遺囑人指定二人以上之見證人。
    （四）由遺囑人口授遺囑意旨，由見證人中之一人，將該遺囑意旨，據實作成筆
          記，並記明年、月、日，與其他見證人同行簽名。
五、經查：
    （一）系爭遺囑（如附件）係由律師陳文彬及其父親陳慶輝為見證人，並由陳文
          彬為筆記，至於在場者，尚有原告等情，此觀該遺囑內容自明，有該遺囑
          在卷可按。而陳文彬則到庭結證：「（問：系爭遺囑是誰寫的？）九十年
          十月十四日中午十二時三十分左右在聖馬爾定病房內由我寫的，我本身是
          執業律師，原告甲○○在九十年七、八月間曾經找我作遺囑的事情，我曾
          經提供一份自書遺囑的格式讓他自己去寫，九十年十月十四日當天原告李
          寶雪告訴我她先生黃戊寅有寫一份自書遺囑要我過去看看有沒有效，我當
          時就和我父親陳慶輝一起到醫院的病房去，當時遺囑寫的有一些瑕疵，我
          請黃戊寅要在塗改的地方或增刪處簽名，原告要把黃戊寅扶起來時，他就
          嘔吐身體不舒服，我叫他請他的兄弟姊妹一起過來比較不會有問題，但他
          說他不希望他的兄弟姊妹一起過來，因為以前他們兄弟姊妹相處不好，後
          來我就幫他做了一份口授遺囑，由我和我父親陳慶輝為見證人。」、「（
          問：立遺囑當時黃戊寅的意識能力如何？）當時他的意識清楚，只是講話
          比較小聲。」、「（問：當時黃戊寅有無辦法簽名？）沒有辦法簽名。」
          等語。則由證人陳文彬前揭證詞，應可確認：黃戊寅為口授遺囑時，雖然
          沒辦法簽名，惟其意識仍然清楚灼然。
    （二）按代筆遺囑，由遺囑人指定三人以上之見證人，由遺囑人口述遺囑意旨，
          使見證人中之一人筆記、宣讀、講解，經遺囑人認可後，記明年、月、日
          及代筆人之姓名，由見證人全體及遺囑人同行簽名，遺囑人不能簽名者，
          應按指印代之，民法第一千一百九十四條定有明文。依前揭證人陳文彬所
          述，立遺囑人黃戊寅係於九十年十一月十四日中午十二時三十分，為口授
          遺囑。而黃戊寅為口授遺囑之地點，則位在嘉義市天主教聖馬爾定醫院普
          通病房內，而非在加護病房內之事實，亦據原告於最後言詞辯論期日到庭
          陳述在卷。揆之嘉義市天主教聖馬爾定醫院為嘉義地區之地區醫院，其不
          惟病患人數眾多，且其醫護人員亦非少數，此為公眾所週知之事實。則黃
          戊寅為口授遺囑時，既意識清楚，為中午時分，且在病患、醫護人員甚多
          醫院內之普通病房，斯時已有見證人陳文彬及陳慶輝二人，均見前述，且
          陳文彬及陳慶輝係原告當日央求渠等前去該醫院病房內，此據證人陳文彬
          前揭證述在卷。堪認：
          １、原告斯時仍可自外央求見證人一人前來為遺囑之見證，或在該醫院內
              請求其他病患或其家屬，或請求該醫院內之該層樓護理站之護士人員
              ，或該醫院內社工人員或志工人員，任意一有行為能力之成年人為遺
              囑見證人，自非不能，此揆之常理即明。
          ２、黃戊寅為口授遺囑時縱不能為簽名行為，然其意識既然清楚，自得以
              按指印代之，應無疑義。
          依前揭所述，斯時既然可再尋找見證人一人，合併原先見證人陳文彬、陳
          慶輝二人，自有三人以上之見證人，而當時黃戊寅意識清楚，且有能力按
          指印，是依當時情形，遺囑人黃戊寅自得依前揭法文規定，為代筆遺囑自
          明。
    （三）合上說明，黃戊寅於立口授遺囑時，既能為代筆遺囑，顯見與前揭法文所
          規定之「遺囑人不能依其他方式為遺囑者。」有違，是系爭遺囑，自欠缺
          口授遺囑之要件。
六、從而，本件原告依前揭事由，求為確認黃戊寅於九十年十月十四日所立之如後附
    件所示之口授遺囑為真正，依前揭說明，因該遺囑欠缺口授遺囑之要件，是其本
    件請求，自無理由，應予駁回。
七、本件事實及法律關係均已明確，兩造其餘陳述、聲請鑑定及調閱證據，核與本判
    決結果無涉，爰不再一一審酌，附此敘明之。
八、據上論結，原告之訴為無理由，依民事訴訟法第七十八條，判決如主文。
中　　　華　　　民　　　國　　九十一　　年　　　一　　　月　　　七　　　日
~B臺灣嘉義地方法院家事法庭
~B　　法　官　王漢章
右為正本係照原本作成
如對本判決上訴須於判決送達後廿日內向本院提出上訴狀
中      華      民      國    九十一    年      一      月      七      日
~B　　書記官　李銷勳
